最高法院刑事判決　　　　　　九十六年度台上字第一八三五號
上　訴　人　甲○○
選任辯護人　柯士斌律師
　　　　　　周相甫律師
上列上訴人因違反毒品危害防制條例案件，不服台灣高等法院中
華民國九十三年八月十七日第二審判決（九十一年度上訴字第一
四一０號，起訴案號：台灣基隆地方法院檢察署九十年度偵字第
四五二一號），提起上訴，本院判決如下：
    主  文
原判決關於甲○○部分撤銷，發回台灣高等法院。
    理  由
本件原判決撤銷第一審關於上訴人甲○○意圖販賣而持有第一級
毒品部分之判決，變更起訴法條，改判仍論處上訴人共同意圖販
賣而持有第一級毒品（累犯）罪刑，固非無見。
惟查：(一)、民國九十二年一月十四日修正通過，同年二月六日公
布，同年九月一日施行之刑事訴訟法第一百五十九條第一項規定
：「被告以外之人於審判外之言詞或書面陳述，除法律有規定者
外，不得作為證據」，故以被告以外之人（包括共同被告、共犯
、被害人等）於審判外之陳述作為證據時，必須符合法律所規定
之例外情形，始具有證據能力。原審係於九十三年七月三十日上
午十時審理，有該審判程序筆錄在卷可稽（見原審卷第二六八頁
），自應適用上開規定，始為適法；又共同被告對於其他共同被
告之案件而言，為被告以外之第三人，本質上屬於證人，為確保
被告對於證人之詰問權，應使共同被告立於證人之地位而為具結
陳述，並接受被告之詰問，其陳述始得作為認定被告犯罪事實之
判斷依據。本件原判決引據證人連素真、連勝發、黃振源、張簡
同枝及共同被告劉侑霖（業經原審判刑確定）於警詢或偵查中之
陳述，資為論處上訴人意圖販賣而持有第一級毒品犯行之依據（
見原判決第六頁第八行至第十一行、第七頁第十行至第十三行、
第九頁末行至第十頁第一行、第十三頁末行至第十四頁第一行）
，然第一審及原審並未使共同被告劉侑霖立於證人地位而為具結
陳述，並接受上訴人之詰問，原判決亦未說明上開證人及共同被
告於審判外之陳述，究竟如何符合例外規定而得作為證據之理由
，遽以其等於警詢或偵查中陳述之傳聞證據，作為論處上訴人意
圖販賣而持有第一級毒品罪刑之基礎，於法自有未合。(二)、犯毒
品危害防制條例第五條第一項之意圖販賣而持有第一級毒品罪者
，同條例第十九條第一項固規定，其供犯罪所用或因犯罪所得之
財物均沒收之，如全部或一部不能沒收時，追徵其價額或以其財
產抵償之，但不及於供犯罪預備之物在內。倘係供犯罪預備之物
，以屬犯罪行為人者為限，得依刑法第三十八條第一項第二款規
定諭知沒收。本件扣案之分裝夾鍊袋八包，是否已經用以包裝毒
品，供犯罪所用？或尚未使用，而預備供將來分裝之用？原審未
予分辨、釐清，即逕依毒品危害防制條例第十九條第一項規定諭
知沒收（見原判決第十六頁第十二行至第十四行），亦嫌速斷。
(三)、毒品危害防制條例第十九條第一項規定，係採義務沒收主義
，法院無自由裁量之餘地。而毒品外包裝既係用於包裹毒品，防
其裸露、潮濕，便於攜帶，如係供意圖販賣而持有第一級毒品所
用之物，則應依毒品危害防制條例第十九條第一項之規定宣告沒
收之，方屬適法。原判決已認定扣案之第一級毒品海洛因三小包
，為上訴人所有（見原判決第十六頁第十行、第十一行），該三
小包海洛因經送請法務部調查局鑑定結果，除認其內白粉確含海
洛因成分，合計淨重二十一點三四公克外，另有包裝重一點四四
公克，有該局九十年十一月三十日陸(一)字第九０一八九七二八
號鑑定通知書附卷可稽（見偵字第四五二一號卷第八十一頁）。
倘若無訛，上開扣案之海洛因似尚有外包裝加以包裹，原判決對
該外包裝未依毒品危害防制條例第十九條第一項之規定宣告沒收
，並難認為適法。(四)、上訴人之選任辯護人於原審已具狀主張：
劉侑霖於搬入基隆市○○○路二之五號大香港社區七樓之十二室
租住處時，係由陳國政協助搬家，當時陳國政曾看到研磨粉機及
電子秤，由此可證該租住處確係劉侑霖所租用，警方嗣在該處查
扣之研磨粉機、電子秤等物亦屬劉侑霖所有等語，並請求傳喚證
人陳國政查明（見原審卷第二０一頁），倘該辯護人之上開主張
屬實，能否資為有利於上訴人之證明？亦值深入研求。實情為何
？於上訴人之利益難謂無重大關係，原審未進一步予以究明，對
上訴人之選任辯護人前開有利於上訴人之主張，如何不足採納，
理由內復未置一詞，遽行判決，亦嫌速斷而難昭折服。以上，或
係上訴意旨所指摘，或為本院得依職權調查之事項，應認原判決
關於上訴人部分有撤銷發回更審之原因。
據上論結，應依刑事訴訟法第三百九十七條、第四百零一條，判
決如主文。
中　　華　　民　　國　九十六　年　　四　　月　 十二 　日
                      最高法院刑事第十庭
                          審判長法官  謝　俊　雄
                                法官  陳　世　雄
                                法官  魏　新　和
                                法官  吳　信　銘
                                法官  徐　文　亮
      本件正本證明與原本無異
                                      書  記  官
中　　華　　民　　國　九十六　年　　四　　月　 十九 　日
                                                      Ｅ
